臺灣臺南地方法院刑事判決　　　　　　 95年度簡上字第430號
上　訴　人　臺灣臺南地方法院檢察署檢察官
被　　　告　乙○○
選任辯護人　郭淑慧律師
上列上訴人因妨害家庭案件，不服本院95年度簡字第2112號中華
民國95年8月31日刑事簡易第一審判決（檢察官聲請簡易判決處
刑案號：95年度偵字第7445號），提起上訴，本院管轄之第二審
合議庭判決如下：
    主  文
原判決撤銷。
乙○○連續與有配偶之人相姦，處有期徒刑肆月，如易科罰金，
以銀元參佰元即新臺幣玖佰元折算壹日。
    事  實
一、乙○○明知甲○○（經檢察官另為不起訴處分確定）係丙○○之妻，為有配偶之人，竟基於與之相姦之概括犯意，自民
    國九十三年二月間某日起至九十五年一月間某日止，連續在
    其位於臺南市○○路○段八一九號十四樓之六住處內，與甲○○發生性行為多次。嗣丙○○於九十五年四月十八日凌晨
    某時許，在其位於臺南市○○○路一二○號住處內，無意中
    開啟甲○○向雅虎奇摩網站所申設之yhui0031@yahoo.com.t
    w電子郵件信箱，內有乙○○與甲○○二人親密交往之信件
    ，文中並有二人發生性行為之描述，經丙○○向甲○○詢問
    後，甲○○向丙○○全盤供出，因而查悉上情。
二、案經丙○○訴由臺灣臺南地方法院檢察署檢察官偵查後聲請
    以簡易判決處刑。
    理  由
壹、證據能力部分：
一、按被告以外之人於審判外之言詞或書面陳述，除法律有規定
    者外，不得作為證據，刑事訴訟法第一百五十九條第一項定
    有明文。查告訴人丙○○之刑事告訴狀及刑事請求上訴狀，
    均屬被告以外之人於審判外之書面陳述，依前開規定，無證
    據能力。
二、又被告以外之人於審判外之陳述，雖不符前四條之規定，而
    經當事人於審判程序同意作為證據，法院審酌該言詞陳述或
    書面陳述作成時之情況，認為適當者，亦得為證據。當事人
    、代理人或辯護人於法院調查證據時，知有第一百五十九條
    第一項不得為證據之情形，而未於言詞辯論終結前聲明異議
    者，視為有前項之同意，刑事訴訟法第一百五十九條之五第
    一、二項分別定有明文。查本件被告乙○○及辯護人於本院
    準備程序進行時，均未爭執證人甲○○偵訊證詞之證據能力
    ，被告及辯護人迄未於本案言詞辯論終結前聲明異議，則依
    刑事訴訟法第一百五十九條之五規定，視為被告已同意援引
    作為證據，且經本院審酌該等言詞陳述作成時之情況及證據
    取得過程等節，認上開證據有證據能力，可以作為認定事實
    之依據。
三、至告訴人提出之同案被告甲○○與被告間往來電子郵件紀錄
    ，屬被告以外之人於審判外之書面陳述，且非公務員職務上
    或從事業務之人於業務上或通常業務過程所須製作之紀錄文
    書或證明文件，無證據能力。惟關於科刑時應行審酌之情狀
    ，非屬犯罪構成要件之事實，以經自由證明為已足（最高法
    院著有七十一年度臺上字第五六五八號判例意旨可資參照）
    ，是上揭電子郵件雖不得採為認定本件犯罪事實之依據，然
    被告於偵查及本院審理時，既均不否認上開電子郵件確係其
    與同案被告甲○○交往時所製作，且觀諸上開電子郵件乃是
    告訴人在無意間發現進而得知被告與其配偶間通姦及相姦之
    犯行，則上開電子郵件內容應無曲意造假之可能，自得作為
    本院科刑時審酌之依據，合先敘明。
貳、實體部分：
一、前揭犯罪事實，業據被告乙○○於偵查及本院審理時均坦承
    不諱，核與證人即同案被告甲○○於偵查及本院審理時證述
    情節相符，足認被告之自白與事實相符，自堪採信。本件事
    證明確，被告相姦之犯行堪以認定，應依法論科。
二、查被告行為後，九十四年二月二日修正公布之刑法條文已自
    九十五年七月一日起施行，其中與本件有關部分之第二條、
    第四十一條第一項、第五十六條均已修正或刪除。按「行為
    後法律有變更者，適用行為時之法律，但行為後之法律有利
    於行為人者，適用最有利於行為人之法律」，修正後刑法第
    二條第一項定有明文。此條規定係規範行為後法律變更所生
    新舊法律比較適用之準據法，本身尚無新舊法比較之問題，
    於新法施行後，應一律適用新法第二條第一項之規定，為「
    從舊從輕」之比較，先予敘明。再按本次法律變更，比較時
    應就罪刑有關之共犯、未遂犯、想像競合犯、牽連犯、連續
    犯、結合犯，以及累犯加重、自首減輕暨其他法定加減原因
    （如身分加減）與加減例等一切情形，綜其全部罪刑之結果
    而為比較（最高法院九十五年五月二十三日九十五年度第八
    次刑庭會議決議參照）。茲就本件新舊法比較結果說明如下
    ：
(一)修正前刑法第四十一條第一項前段規定：「犯最重本刑為五
    年以下有期徒刑以下之刑之罪，而受六個月以下有期徒刑或
    拘役之宣告，因身體、教育、職業、家庭之關係或其他正當
    事由，執行顯有困難者，得以一元以上三元以下折算一日，
    易科罰金。」再被告行為時之易科罰金折算標準，廢止前罰
    金罰鍰提高標準條例第二條規定，就其原定數額提高為一百
    倍折算一日。則本件被告行為時之易科罰金折算標準，如以
    銀元三百元折算一日，經折算為新臺幣後，應以新臺幣九百
    元折算為一日。惟修正後刑法第四十一條第一項前段則規定
    ：「犯最重本刑為五年以下有期徒刑以下之刑之罪，而受六
    個月以下有期徒刑或拘役之宣告者，得以新臺幣一千元、二
    千元或三千元折算一日，易科罰金。」被告所犯係得易科罰
    金之罪，經比較修正前後之易科罰金折算標準，以修正前之
    規定較有利於被告。
(二)又修正後刑法業已刪除連續犯之規定，此刪除雖非犯罪構成
    要件之變更，但顯已影響行為人刑罰之法律效果，自屬法律
    有變更。而被告二人先後多次通姦及相姦行為，符合舊法對
    於連續犯規定強調「概括犯意」及「罪名同一」之主、客觀
    要件，尚有論以裁判上一罪之餘地。但依新法對於上開反覆
    實施犯罪模式之對應處置，除合於「接續犯」或「包括一罪
    」之情形外，則僅能依數罪併罰之規定個別處斷。被告各次
    犯行於客觀上截然可分，尚不具時、空之密接性，而無「接
    續犯」規定之適用；又其犯罪本質上未必存在反覆實施之特
    性，立法者更無意將多次通姦及相姦行為擬制為單一犯罪之
    獨立構成要件，亦與學說上「包括一罪」之定義有間。是以
    被告所為如依新法處斷，僅能將其個別相姦行為論以數罪而
    併合處罰，依刑法第二條第一項之規定比較新舊法結果，自
    應適用較有利於被告之行為時法律即修正前刑法第五十六條
    論以連續犯。
(三)綜上，舊法關於易科罰金折算標準及連續犯之規定，均較有
    利於被告，衡諸整體綜合比較結果及不得割裂適用法律之原
    則，應依刑法第二條第一項前段之規定，一體適用修正前刑
    法之相關規定予以處斷。
三、核被告所為，係犯刑法第二百三十九條後段之相姦罪。被告
    先後多次與告訴人配偶相姦之犯行，時間緊接，犯罪構成要
    件相同，顯係基於概括犯意反覆為之，為連續犯，應依修正
    前刑法第五十六條規定論以一罪，並加重其刑。
四、原審認被告罪證明確並屬連續犯，而適用刑法二百三十九條
    後段、修正前第五十六條、修正前第四十一條第一項前段及
    廢止前罰金罰鍰提高標準條例第二條之規定，量處被告有期
    徒刑三月，並諭知如易科罰金之折算標準，固非無見。惟查
    ，被告於案發之時，除與證人甲○○相姦外，尚與一名綽號
    「大姐」之人有親密之往來，此除據證人甲○○到庭結證屬
    實外，並參諸被告與證人甲○○二人交往期間之電子郵件往
    來資料，證人甲○○曾多次向被告稱：「你都只對你的大姊
    好，都不會care一下小舟（按即證人甲○○），我好可憐喔
    ，記得你說過…你說你不希望她難過，可是你就捨得小舟難
    過嗎…」、「放心，我不會再跟大姊吃醋的，畢竟她比我還
    早踏入你的生命，你身邊有她，而我身邊有老公，所以一樣
    囉，只是會care你比較重視他的感覺」、「星期二晚上去你
    家找你，看你看著時間，趕著趕我回家，怕大姊會找你，那
    種感覺很不好，不會說，感覺自己好像劣質品，人家急著丟
    棄的感覺」等語。雖被告否認其與證人甲○○相姦時，同時
    亦與「大姊」交往等情，並辯稱：伊與證人甲○○於電子郵
    件中所稱「大姊」僅係朋友，二人並無不當關係云云（見被
    告九十五年十月三十一日刑事辯護狀）；及於本院審理時辯
    稱：那位大姊係伊乾媽，平時很照顧伊，如果讓她知道伊跟
    有夫之婦交往會對伊失望，伊因不想讓乾媽失望，所以才不
    願意讓乾媽知道這件事云云（見本院九十五年十二月二十一
    日審判筆錄）。然觀之被告在與證人甲○○往來之電子郵件
    中亦曾提及：「會怕大姊難過是因他在明你在暗，我們是彼
    此認清互相的底細而且各自做好心理調適之後才在一起的，
    所以我會以他為主，就請你見諒囉，其他時間我也都以你為
    主的耶，拜託你不要鑽牛角尖了喔，好嗎」、「對了，因為
    這星期大姐的老公去大陸，所以晚上隨時都會跑來找我，不
    一定啦，不好意思喔」、「還記得跟你約星期天要去看電影
    嗎，真不好意思，大姐行程我到現在還不能確定說，所以你
    先不要放棄你們班上的旅遊好嗎」等語，則倘若被告與該名
    「大姊」確實僅為普通朋友，何以被告在證人甲○○因為「
    大姊」而吃醋、難過時，不僅未向證人甲○○解釋「大姊」
    僅係普通友人，反而向證人甲○○稱：「他在明你在暗，我
    們是彼此認清互相的底細而且各自做好心理調適之後才在一
    起的，所以我會以他為主，就請你見諒」等語! 甚至要證人
    甲○○配合「大姊」的行程，倘若「大姊」來找被告，被告
    就無法與證人甲○○見面等情，益見被告前揭辯解，難以採
    信，堪信告訴人指訴被告除與告訴人之配偶相姦外，尚與一
    名有夫之婦有曖昧關係乙節並非虛妄，則被告既在認識告訴
    人之配偶前，即與一名有夫之婦過從甚密，且被告自承在認
    識證人甲○○當天就知道甲○○已經結婚（見本院九十五年
    十二月二十一日審判筆錄），竟不知反省，而再與已婚之甲○○相姦，造成另一家庭之破碎，足認被告品行不佳，原審
    對此未予審酌，資為量刑之參考，容有未洽，告訴人請求檢
    察官上訴意旨指摘原審量刑過輕，尚非無據，應由本院將原
    判決撤銷，自為判決。爰審酌被告犯後雖坦承犯行，惟被告
    在與告訴人之配偶甲○○相姦前即與一名有夫之婦過從甚密
    ，竟仍不知反省，明知甲○○亦為有配偶之人，仍與甲○○
    相姦，品行不佳，且犯行期間長達二年，造成告訴人身心受
    創、家庭因此破碎，並斟酌被告之犯罪動機、手段、智識程
    度等一切情狀，量處如主文所示之刑，並依修正前刑法第四
    十一條第一項前段之規定，諭知易科罰金之折算標準，以資
    懲儆。
據上論斷，應依刑事訴訟法第四百五十五條之一第一項、第三項
、第三百六十九條第一項前段、第三百六十四條、第二百九十九
條第一項前段，刑法第二條第一項前段、修正前第五十六條、第
二百三十九條後段、修正前第四十一條第一項前段，刑法施行法
第一條之一，廢止前罰金罰鍰提高標準條例第二條，判決如主文
。
本案經檢察官丁○○到庭執行職務。
中　　華　　民　　國　　96　　年　　1 　　月　　4 　　日
                  刑事第六庭  審判長法　官　張瑛宗
                                    法　官  黃莉莉
                                    法　官  孫淑玉
上正本證明與原本無異。
本件不得上訴。
                                    書記官  馬愛君
中　　華　　民　　國　　96　　年　　1 　　月　　4 　　日
附錄本案論罪科刑法條：
中華民國刑法第239條
有配偶而與人通姦者，處 1 年以下有期徒刑。其相姦者亦同。
